【裁判字號】    89,上更(一),551
【裁判日期】    900627
【裁判案由】    偽造文書等
【裁判全文】
臺灣高等法院臺南分院刑事判決      八十九年度上更 (一)字第五五一號  Ａ
      上  訴  人
      即  自訴人  Ｃ  ○  ○
      代  理  人  辰  ○  ○
      上  訴  人
      即  自訴人  寅  ○  ○
      代  理  人  陳  碧  昭
      上  訴  人
      即  自訴人  己  ○  ○
      代  理  人  陳  碧  昭
      上  訴  人
      即 自 訴人  宙  ○  ○.
      代  理  人  陳  碧  昭
      上  訴  人
      即  自訴人  辰  ○  ○
      自  訴  人  蔡巳○○
                （88年5月5日死亡）請檢察官
      代  理  人  Ｃ  ○  ○
      自  訴  人  甲  ○  ○
      代  理  人  Ｃ  ○  ○
      自  訴  人  壬  ○  ○
      上  訴  人
      即  被  告  Ａ  ○  ○
      右一上訴人
      選任辯護人  吳  永  茂    律師
右上訴人因被告偽造文書等案件，不服臺灣臺南地方法院八十六年度自字第二七一號
，中華民國八十七年三月三十日第一審判決，提起上訴，判決後經最高法院第一次發
回更審，本院判決如左：
      主      文
原判決關於Ａ○○、卯○○部分撤銷。
Ａ○○共同連續行使偽造私文書，足以生損害於他人，處有期徒刑貳年。
卯○○共同連續行使偽造私文書，足以生損害於他人，處有期徒刑壹年陸月，緩刑伍
年。
      事      實
一、Ａ○○與夫卯○○及父母顏老見、何笑四人，明知其等自民國（下同）八十年間
    起，即已無支付會款之能力，竟仍共同基於概括意圖為自己不法所有，及行使偽
    造私文書之犯意聯絡，採以會養會方式，在台南縣新營市，招攬如附表一所示之
    互助會四十九組，每會會款分為新台幣（下同）三千元、五千元、一萬元及二萬
    元四種，除三千元部分由何笑擔任會首外，餘均由Ａ○○擔任會首，又各該互助
    會均採內標制，於各互助會開標時，均由Ａ○○主持開標，卯○○、顏老見及何
    笑則在現場協助排定簽序、抽籤及收取會款等事宜，其等四人並先後多次偽造「
    庚○○○」、「黃○○○」等會員名義之標單，用之冒標庚○○○、黃○○○之
    會款，致不知情之如附表二所示之庚○○○等活會會員陷於錯誤而繼續交付會款
    ，共詐得會款一千一百一十七萬元平分花用，足生損害於如附表二所示之活會會
    員。嗣於八十五年十二月十二日宣告倒會後，各該活會會員始知受騙。
二、案經巳○○等三十一人在原審提起自訴。
      理      由
一、訊據上訴人即被告Ａ○○、卯○○均矢口否認有何行使偽造私文書及詐欺取財之
    犯行。被告Ａ○○辯稱：其固有召集自訴人參加互助會，惟其召集互助會多年，
    一向信用良好，嗣因會員謠傳其將倒會均拒繳會款，其始止會，其並無詐欺及偽
    造標單冒標會款，且亦無召集四十九會之多，當中有重複計算情事云云；被告卯
    ○○辯稱：其從事油漆工程事業甚忙，有關互助會皆係其妻Ａ○○在伊娘家所為
    ，其從未參與召會或標會之事，更未花用所收會款云云。
二、然查：
（一）右揭事實，業據自訴人巳○○等三十一人指訴甚詳，並據證人Ｃ○○、寅○○
      、宙○○、辰○○、午○○、丙○○、黃○○○、申○○、天○○、張黃春子
      、沈明景、庚○○○等人證述屬實。觀諸自訴人午○○指稱：伊會錢是交予Ａ
      ○○、或顏老見、何笑，「卯○○」也會在現場看或計算應繳之會錢為何，他
      也有說有事會負責等語；自訴人癸○○指稱：Ａ○○父母（即顏老見與何笑）
      向伊收過會錢，「卯○○」則保證若倒會，他會還錢等語；自訴人玄○○指稱
      ：伊去標會時，「卯○○」在旁保證無問題等語；及證人張黃春子證稱：Ａ○
      ○有時會託「卯○○」來收錢等語；證人沈明景證稱：伊與「卯○○」是朋友
      ，他介紹伊參加互助會，他說人數不夠，問伊要否參加，伊因朋友關係方參加
      ，會首應是他們夫妻二人（即Ａ○○與卯○○）等語各等情；暨審酌卷附相關
      互助會單及互助會員調查表內容；被告卯○○及顏老見、何笑三人，確有與被
      告Ａ○○共同參與本件互助會之犯行，已無庸置疑。又庚○○○、黃○○○所
      參加之各組互助會均為活會，已據庚○○○、黃○○○及午○○於本院審理中
      證述明確，至於被告以若干金額冒標，被告Ａ○○於本院迭次審理中均供稱資
      料已散失無法查明，惟據庚○○○、黃○○○及午○○等證述被告確曾先後多
      次偽造「庚○○○」、「黃○○○」等會員名義之標單，用之冒標庚○○○、
      黃○○○之會款，堪以認定。另第四組活會會員雖僅載黃○○○二會，惟該二
      會實為黃○○○及其母午○○各參加乙會等情，亦據黃○○○於本院九十年一
      月十七日審理中證述甚詳，併此敘明。
（二）再參以被告Ａ○○在原審既復自承：所有三千元會皆由何笑擔任會首，因何笑
      不識字，故均由其代為運作，再由何笑及顏老見在開標現場幫忙收會錢，由於
      其自八十年間起每月需負擔其母之會款八萬元，再於八十三年間借其弟一百二
      十萬元，只好開始以會養會，其冒標所得之會款均用於付會款，幫其母付每會
      三千元之會款，及其丈夫卯○○支票的款項，且其自八十五年九月已無法以養
      會方式如期支付會款，卻仍自同年十月起繼續招募互助會員等語甚詳在卷，字
      裡行間益足證被告四人間，非但均知悉本件互助會之事，且有共同參與並享受
      非法利得之情。又有關被告等所召之互助會組數及所倒會金額，既已經自訴人
      等精算提出在案，而被告等復未能明確具體提出相關數據憑信，自難徒以其等
      憑空所言，而反為其等有利之認定。
      綜上各情，參互觀之，足認被告二人與已判決確定之顏老見、何笑二人於前揭
      召會期間，確有意圖為自己不法所有之詐欺及偽造標單冒標會款之犯行，所辯
      前開各情，核均屬畏罪卸責之詞，無足取信，事證已臻明確，其等犯行均堪認
      定，均應依法予以論科。。
三、查在標單上冒用他人之姓名及標取利息，係屬刑法第二百十條之偽造私文書罪。
    乃被告等人竟冒用會員名義，偽造標單行使得標詐取會款，自足生損害於互助會
    會員及被冒名者，核均係犯刑法第二百十六條、第二百十條之行使偽造私文書罪
    ，及刑法第三百三十九條第一項之詐欺取財罪。其等就各該犯罪之施行，彼此間
    互相利用對方之行為以遂行犯罪之目的，顯有犯意聯絡及行為分擔，均應論以共
    同正犯。其等偽造署押之行為，為偽造私文書之部分行為；另偽造私文書之低度
    行為，已進而為行使偽造私文書之高度行為所吸收，均不另論罪。其等先後多次
    行使偽造私文書犯行及先後多次詐欺取財犯行，均各時間緊接，觸犯構成要件相
    同之罪名，顯各係基於概括犯意反覆為之，應各依連續犯規定以一罪論，並均依
    法加重其刑。其等以一詐欺行為同時詐騙多數會員，應依想像競合犯之例從一罪
    名處斷。其等所犯上開行使偽造私文書及詐欺取財二罪間，有方法結果之牽連關
    係，應從較重之行使偽造私文書罪處斷。原審認被告四人罪證明確，因予論罪科
    刑，固非無見；惟查原判決就庚○○○、黃○○○所參與各組會款，是否均為活
    會，未予查明，另第四組之活會會員為黃○○○及午○○各乙會，原審認僅黃○
    ○○一人，亦有未合。自訴人上訴意旨認原判決量刑過輕卯○○並予以緩刑不當
    ，被告Ａ○○、卯○○上訴意旨否認犯罪，分別指摘原判決不當，雖均非可取，
    惟原判決既有可議，自屬無可維持，應由本院將原判決予以撤銷改判。爰分別審
    酌被告二人之素行、犯罪之動機、目的、手段、被告Ａ○○為本案主導者、對自
    訴人暨社會經濟所生危害、及其等犯後態度等一切情狀，仍各量處如主文第二、
    三項所示之刑。又被告卯○○前未曾受有期徒刑以上刑之宣告，此有該被告全國
    前案紀錄表在卷可左，其因受被告Ａ○○蠱惑，一時貪慾致觸刑章，經此偵審程
    序及罪刑之宣告，當知所警惕日後信無再犯之虞，本院因認其所受宣告之刑，以
    暫不執行為適當，爰併予宣告緩刑五年，以啟自新。至在標單上所偽造「庚○○
    ○」、「黃○○○」名義之署押，因標單於開標後均已丟棄滅失而不復存在，爰
    不另為沒收之諭知。
四、前揭自訴人酉○○○、己○○、子○○○、宙○○、乙○○、戊○○、丁○○、
    甲○○、未○○、玄○○、癸○○、壬○○、亥○○、丑○○、辛○○、宇○○
    、地○○、Ｂ○○、戌○○等人，均經合法傳喚無正當理由不到庭，爰不待其等
    陳述而為判決。自訴人蔡巳○○已於八十八年五月五日死亡，由本院通知檢察官
    擔當訴訟。
五、據上論斷，應依刑事訴訟法第三百六十九條第一項前段、第三百六十四條、第三
    百四十三條、第三百三十一條第一項後段第二項、第二百九十九條第一項前段，
    刑法第二十八條、第五十六條、第三百三十九條第一項、第二百十六條、第二百
    十條、第五十五條、第七十四條第一款，罰金罰鍰提高標準條例第一條前段，判
    決如主文。
本案經檢察官王碧霞到庭執行職務。
中    華    民    國      九十      年      六      月      二十七      日
                                  臺灣高等法院臺南分院刑事第四庭
                                      審判長法官  徐    財    福
                                            法官  蔡    崇    義
                                            法官  宋    明    蒼
右正本證明與原本無異。
如不服本判決，應於判決送達後十日內向本院提出上訴狀，其未敘述理由者並應於提
出上訴狀後十日內向本院補提理由書（應附繕本)。
                                      法院書記官  余    素    美
中    華    民    國      九十      年      六      月      二十九      日
附錄本案論罪科刑法條全文：
刑法第三百三十九條第一項：
意圖為自己或第三人不法之所有，以詐術使人將本人或第三人之物交付者，處五年以
下有期徒刑、拘役或科或併科一千元以下罰金。
刑法第二百十條：
偽造、變造私文書，足以生損害於公眾或他人者，處五年以下有期徒刑。
刑法第二百十六條：
行使第二百十條至第二百十五條之文書者，依偽造、變造文書或登載不實事項或使登
載不實事項之規定處斷。


司法院資訊處製作；財團法人民間司法改革基金會備份。
